【裁判字號】    98,消債抗,20
【裁判日期】    980227
【裁判案由】    更生事件之抗告
【裁判全文】
臺灣臺南地方法院民事裁定          98年度消債抗字第20號
抗  告  人  乙○○○
上列抗告人因消費者債務清理條例事件聲請更生，對於中華民國
97年12月31日本院97年度消債更字第1157號裁定提起抗告，本院
裁定如下：
    主  文
抗告及保全聲請均駁回。
抗告程序費用新臺幣壹仟元由抗告人負擔。
    理  由
一、抗告意旨略以：原審以抗告人名下有不動產，市價超過新台
    幣（下同）500萬元遠大於抗告人貸款餘額，足以清償債務
    。然抗告人名下房地係債務人賴以維生之處所，若如原審認
    定應將之處分變現，則抗告人將無可供安身立命之處，又承
    租房屋須負擔租金，若再重新購買房地，動輒需二、三百萬
    ，抗告人豈有能力購買？目前因景氣不佳，無多餘收入，無
    以負擔每月3萬元之房貸，只希望藉由更生程序分期每月償
    還15,000元，讓抗告人有能力可以負擔。且消費者債務清理
    條例（下稱本條例）立法本旨係希望藉由更生程序以解決債
    務問題，非可擴大解讀為要抗告人傾家蕩產將所有財產變現
    來償還積欠債權銀行之債務，此非係公平正義原則之展現。
    況房屋貸款本是種長期貸款，貸款期限至民國105年，期間
    抗告人每月尚需繳付貸款本息，何以聲請更生時法院卻認定
    抗告人須將房地處分變現以供償還債務？抗告人與先生每月
    收入各為14,000元及3,000元。然抗告人年近65歲，先生亦
    有85歲，皆為垂老之人。子女目前經濟困難，亦無多餘收入
    。抗告人有不能清償之情事，爰依法提起抗告，請求廢棄原
    裁定等語。
二、按債務人不能清償債務或有不能清償之虞者，得依本條例所
    定更生或清算程序，清理其債務，消費者債務清理條例第3
    條定有明文。又聲請更生或清算不合程式或不備其他要件者
    ，法院應以裁定駁回之，但其情形可以補正者，法院應定期
    間先命補正，復為同條例第8條所明定。且衡諸債之關係，
    係以當事人間之信賴關係為基礎，為社會經濟組織之重要支
    柱，故當事人於以法律行為追求自己之利益之際，亦應顧及
    對方之利益，並考量債權債務在社會上之作用，本於誠實及
    信用之原則，行使債權及履行債務。是對於已陷入經濟上困
    境之消費者，若任其於惡性循環之債務窘境中生存，將衍生
    嚴重之社會問題，難以維持安定之社會經濟秩序，故為兼顧
    債權人、債務人雙方之利益，對陷於經濟上困境之消費者，
    乃允其於消費者債務清理條例施行後，得選擇以重建型之更
    生程序或清算型之清算程序清理其債務，藉以妥適調整債務
    人與債權人及其他利害關係人間之權利義務關係，保障債權
    人獲得公平受償，並謀求消費者經濟生活之重建復甦機會。
    且現代社會經濟之本質係以貨幣為媒介的「信用經濟」型態
    ，藉由信用制度的運行和擴展，交易者透過債權債務的建立
    來實現商品交換或金融交易，使市場經濟活絡並不斷拓展其
    深度和廣度。故而欲評估債務人是否符合「不能清償債務」
    之要件，應斟酌債務人之債務總額、債務人之年齡、工作能
    力，並衡諸債務人未來可正常獲得之勞務報酬、財產等綜合
    加以考量，亦即須加計債務人之未來償債能力，以評估債務
    人就其所積欠之總債務是否根本已清償不能或有不能清償之
    虞。惟若債務人履行債務並無困難，僅係為圖謀減免債務，
    而不為債務之履行，自有違債權契約為誠信契約之本旨。
三、經查：
（一）抗告人97年4月22日向華南銀行申請前置協商，於該前置
      協商程序中，華南銀行以聲請人有擔保債務尚依原契約履
      行為由，未能與抗告人達成協商，故協商不成立，有抗告
      人提出前置協商不成立通知書附於原審卷可參。
（二）又抗告人名下房貸債務僅有2,321,000元，然抗告人名下
      有現值3,134,616元之不動產（參原審卷之財政部臺灣省
      南區國稅財產歸屬資料清單、財團法人金融聯合徵信中心
      債權人清冊），而上開不動產經鑑價結果為：5,811,709
      元（見原審卷第150頁之不動產估價報告書1紙附卷可查）
      ，可知抗告人資產大於負債。且房屋貸款於名義上雖屬債
      務，然實質上乃屬抗告人藉由按期繳納貸款而逐期累積個
      人資產（待房屋貸款清償完畢，即無庸再擔憂因債權人行
      使抵押權拍賣房地致喪失房地所有權），惟抗告人於經濟
      困頓之際，本應選擇適當處分其資產以減輕債務負擔，而
      非堅持負擔高額之房屋貸款及房屋稅、地價稅等非必要性
      支出而仍持續累積其資產。況人民安居並不以居住於自有
      住宅為必要，租屋居住亦屬目前社會上眾多經濟困窘無力
      購屋者之安居方式，且因房租支出尚得作為所得稅之扣除
      額，故租屋居住毋寧是自認經濟負擔沉重者減輕自我負擔
      之方式之一。依抗告人之現況觀之，倘抗告人願將名下房
      地變賣，所得價金除能用以償付積欠之房屋貸款，甚或有
      餘額可供利用，亦無庸再負擔房屋稅、地價稅等非必要性
      支出。而抗告人雖因此另須增加房租支出（房租支出應計
      入每月個人基本生活費中），且其若選擇承租坪數較小、
      租金價格較低之房屋，即得大幅降低每月因居住所須支出
      之必要費用。況若本院認同抗告人前揭主張，不啻係承認
      抗告人每月為滿足其「住」之生活基本需求花費近15,000
      元係合理範疇，顯與常情不符。抗告人捨前述變賣房地方
      式不為，任令自己長期持續負擔高額房屋貸款，再向本院
      主張有不能清償之情事，本院委難採認。
（三）再抗告人與其配偶目前每月收入共17,000元是否足以負擔
      必要生活支出？查：抗告人每月收入僅3,000元，應係受
      抗告人配偶甲○○扶養。應負擔扶養義務之人甲○○每月
      生活支出，經本院參酌98年度內政部公告最低生活費標準
      每人每月9,829元，有歷年最低生活費一覽表在卷足佐，
      惟上開生活費標準係按照政府公布最近一年平均每人消費
      支出（包含食品費、衣著鞋襪費、房租水電費、家居管理
      費、醫療保健費、交通通訊費、娛樂教育費及雜項支出）
      百分之60訂定。本院採認9,829元之數額係考量甲○○處
      於經濟困頓之際，不應再有往常般消費行為，而應以維持
      最低基本生活支出為基準，因此以平均消費支出之百分之
      60所得之數額9,829元作為每月最低基本生活支出，應屬
      適當。另受扶養人即抗告人乙○○○依其平日生活需依附
      於扶養義務人，因此每月生活支出應不若扶養義務人甲○
      ○，因此本院參酌97年度綜合所得稅受扶養人每人免稅額
      82,000元計算，可知乙○○○每月基本生活所需約6,900
      元為適當。準此，本院認抗告人及其配偶生活支出以
      16,729元為適當，若依抗告人及其配偶每月收入17,000
      元計算，應可足以維持基本生活。
（四）綜上，抗告人資產大於負債，且其與配偶每月收入足以維
      持基本生活支出，難謂抗告人有何不能清償之情事存在，
      自與消費者債務清理條例第3條要件，顯有未合。
四、綜上所述，本件抗告人既無不能清償之事由，已與首揭消費
    者債務清理條例所定得聲請更生程序以清理債務之要件不符
    ，顯然其聲請更生即屬要件不備，且無從補正。從而，原裁
    定駁回其更生之聲請，理由雖與本院稍有不同，然其結論並
    無不合。抗告意旨仍指摘原裁定不當，求予廢棄另為裁定，
    為無理由，應予駁回。又法院既駁回抗告人更生之聲請，故
    抗告人另行於本院聲請保全處分，亦無必要，併同駁回之。
五、據上論結，本件抗告為無理由，依消費者債務清理條例第15
    條，民事訴訟法第495條之1第1項、第449條第1項、第95條
    、第78條，裁定如主文。
中    華    民    國    98    年    2     月    27    日
                  民事第二庭  審判長法  官   林念祖
                                    法  官   侯明正
                                    法  官   田玉芬
以上正本係照原本作成。
本裁定不得抗告。
中    華    民    國    98    年    2     月    27    日
                                    書記官   劉紀君


司法院資訊處製作；財團法人民間司法改革基金會備份。
